臺灣彰化地方法院刑事判決　　　　九十六年度訴字第九三一號
公　訴　人　臺灣彰化地方法院檢察署檢察官
被　　　告　甲○○
上列被告因違反毒品危害防制條例案件，經檢察官提起公訴（九
十六年度毒偵字第二０四七、二０四八、二０四九號），由本院
合議庭裁定依簡式審判程序審理判決如下：
    主  文
甲○○施用第一級毒品，累犯，處有期徒刑柒月；又施用第一級
毒品，累犯，處有期徒刑柒月；又施用第一級毒品，累犯，處有
期徒刑柒月。應執行有期徒刑壹年月。
    事  實
一、甲○○前曾於民國九十二年十二月三十一日，因連續施用第
    一級毒品案件，經本院以九十二年度訴字第一四一一號判處
    有期徒刑十月在案，並於九十三年二月十三日確定，入監後
    已於九十四年三月六日縮刑期滿執行完畢。其復曾因施用毒
    品案件，經送執行觀察、勒戒後，因認無繼續施用毒品之傾
    向，於八十九年七月十九日執行完畢釋放，並由臺灣彰化地
    方法院檢察署檢察官以八十九年度毒偵字第三三七三號案件
    為不起訴之處分確定；又於上開觀察、勒戒執行完畢釋放後
    之五年內，因前開經本院九十二年度訴字第一四一一號判處
    罪刑確定之施用第一級毒品犯行，經送觀察、勒戒後，因認
    有繼續施用毒品之傾向，接續執行強制戒治，迄九十三年一
    月九日毒品危害防制條例修正生效施行而釋放。詎仍不知警
    惕，於九十四年二月二日修正之刑法於九十五年七月一日生
    效施行後：(1)另行基於施用第一級毒品海洛因之犯意，於九
    十五年八月二日下午三時許，在其位於彰化縣福興鄉○○村
    ○○街八二號住處，以將少許海洛因粉末置入注射針筒內加
    水後，再以針筒注射手臂施用之方式，施用第一級毒品海洛
    因一次，並於同年八月四日下午八時三十分許為警採尿送驗
    而查獲。(2)又另行基於施用第一級毒品海洛因之犯意，於九
    十五年九月四日上午十時許，在其上址住處，以將少許海洛
    因粉末置入注射針筒內加水後，再以針筒注射手臂施用之方
    式，施用第一級毒品海洛因一次，後於同日下午七時四十一
    分許為警採尿送驗而查獲。(3)再另行基於施用第一級毒品海
    洛因之犯意，於九十五年十一月二日下午三時許，在彰化縣
    秀水鄉○○路旁某廟宇之廁所內，以將少許海洛因粉末置入
    注射針筒內加水後，再以針筒注射手臂施用之方式，施用第
    一級毒品海洛因一次，並於同年十一月六日為警採尿送驗而
    查獲。
二、案經彰化縣警察局鹿港分局報請臺灣彰化地方法院檢察署檢
    察官偵查起訴，由本院合議庭裁定依簡式審判程序審理。
    理  由
一、被告甲○○於本院準備程序及審理時，就被訴事實及經本院
    告知其所自承施用海洛因三次之犯行，容為各別起意之數罪
    併罰關係之際，均為有罪之答辯，依刑事訴訟法第二百七十
    三條之一第一項之規定，由本院合議庭裁定依簡式審判程序
    審理，先予敘明。
二、訊據被告對於上揭事實均坦承不諱，經查：
  (1)按毒品危害防制條例於九十二年七月九日修正公佈，自九十
　　三年一月九日施行，其中第二十條、第二十三條將施用毒品
  　之刑事處遇程式，區分為「初犯」及「五年內再犯」、「五
    年後再犯」。依其立法理由之說明：「初犯」，經觀察、勒
    戒或強制戒治後，應為不起訴處分或不付審理之裁定；經觀
    察、勒戒或強制戒治執行完畢釋放後，「五年內再犯」者，
    因其再犯率甚高，原實施之觀察、勒戒及強制戒治既已無法
    收其實效，爰依法追訴或裁定交付審理。至於經觀察、勒戒
    或強制戒治執行完畢釋放後，「五年後再犯」者，前所實施
    之觀察、勒戒或強制戒治已足以遮斷其施用毒品之毒癮，為
    期自新及協助其斷除毒癮，仍適用「初犯」規定，先經觀察
    、勒戒或強制戒治之程式。從而依修正後之規定，僅限於「
    初犯」及「五年後再犯」二種情形，始應先經觀察、勒戒或
    強制戒治程式。倘被告於五年內已再犯，經依法追訴處罰，
    縱其第三次（或第三次以上）再度施用毒品之時間，在初犯
    經觀察、勒戒或強制戒治執行完畢釋放五年以後，已不合於
    「五年後再犯」之規定，且因已於「五年內再犯」，顯見其
    再犯率甚高，原實施觀察、勒戒或強制戒治，已無法收其實
    效，即應依該條例第十條處罰。至第三次（或第三次以上）
　　施用毒品之時間，是否宜有期間限制？以多久為適宜？則分
  　屬刑事政策、專門醫學之範圍，非審判機關所能決定，有待
    循立法途徑解決（最高法院九十五年度第七次刑事庭會議決
    議意旨參照）。本件被告前曾因施用毒品案件，經送執行觀
    察、勒戒後，因認無繼續施用毒品之傾向，於八十九年七月
    十九日執行完畢釋放，並由臺灣彰化地方法院檢察署檢察官
    以八十九年度毒偵字第三三七三號案件為不起訴之處分確定
    ；又於上開觀察、勒戒執行完畢釋放後之五年內，因經本院
    九十二年度訴字第一四一一號判處罪刑確定之施用第一級毒
    品犯行，經送觀察、勒戒後，因認有繼續施用毒品之傾向，
    接續執行強制戒治，迄九十三年一月九日毒品危害防制條例
    生效施行而執行完畢釋放，有臺灣彰化地方法院檢察署刑案
    資料查註紀錄表、臺灣高等法院被告前案紀錄表各一份在卷
    可憑。是被告於第一次觀察、勒戒執行完畢釋放後之五年內
    ，既已因施用第一級毒品犯行經本院以九十二年度訴字第一
    四一一號判處罪刑確定，則雖本案被告三次施用海洛因之犯
    行，均係在前開初犯經觀察、勒戒執行完畢釋放五年以後，
    然依前揭最高法院九十五年度第七次刑事庭會議決議意旨，
    已不合於毒品危害防制條例第二十條第三項「五年後再犯」
    之規定，而應依該條例第十條第一項之規定處罰，從而，本
    件公訴人起訴程序並無不合。
  (2)復按刑法第五十六條連續犯之規定，業於九十四年二月二日
    修正公布刪除，並自九十五年七月一日起生效施行，而依新
    法對於上開反覆實施犯罪模式之對應處置，除合於「接續犯
    」或「包括一罪」之情形外，則僅能依數罪併罰之規定個別
    處斷。又依最高法院八十六年臺上字第三二九五號判例意旨
    ，數行為於同時同地或密切接近之時地實施，侵害同一之法
    益，各行為之獨立性極為薄弱，依一般社會健全觀念，在時
    間差距上，難以強行分開，在刑法評價上，以視為數個舉動
    之接續施行，合為包括之一行為予以評價，較為合理，方屬
    接續犯之範疇，足見「接續犯」之成立，係以時、空密接性
    為前提要件，即透過對於同一法益之同種類侵害行為繼續不
    間斷之實行，業已稀釋個別行為之獨立性，致使刑法評價時
    將之視為單一、整體之犯罪行為，以符合社會一般人對於行
    為概念之認知，並與行為人之犯罪目的相互結合；至於學理
    上「包括一罪」概念中，與施用毒品之犯罪型態較有關聯者
    ，應屬「集合犯」之態樣，此即依一般社會通念，特定犯罪
    行為具有反覆實施之特性，立法者於制定刑罰法律之初，亦
    已認知該種行為類型之反覆性，而有意藉由法條中客觀構成
    要件之行為要素，涵括上開具有反覆實施特性之數個犯罪行
    為，仍僅接受一次刑法之評價為已足。然施用毒品犯罪，或
    為零星偶一之施用，或長期不間斷的反覆施用，均有其可能
    性，是自難認立法者於制定刑罰法律之初，已認知施用毒品
    行為必屬具反覆性之犯罪，且有意藉由法條中客觀構成要件
    之行為要素，涵括上開具有反覆實施特性之數個犯罪行為。
    況實務上最高法院歷來僅將專以觸犯該等法條之罪，為其日
    常生活之職業者之常業犯，認為其性質上屬多數行為之集合
    犯，在法律上將之擬制為一罪（即學理上稱之實質上一罪，
    最高法院九十二年臺上字五一一五號判決、九十二年臺上字
    第四九五九號判決、九十三年臺上字第三六０九號判決、九
    十四年臺上字第四五六七號判決意旨參照）。而本次刑法修
    正既依據「刑罰公平原則」之考量，刪除有關連續犯之規定
    ，並將含有連續犯性質之常業犯一併全數刪除（參見刑法修
    正草案總說明），因此，多次施用毒品犯罪之行為，則應回
    歸一般刑法上行為單、複數之認定，而予論罪科刑，較稱妥
    適。而被告於九十六年五月八日偵訊時陳稱伊施用海洛因並
    未成癮一語（見九十六年度毒偵字第二０四七號第十一頁）
    ，且被告上開施用海洛因三次之犯行，均有相當之間隔，其
    施用海洛因三次難認已成癮，且係偶然為之，難論以屬接續
    犯或集合犯之一罪關係，公訴人起訴書認被告前揭施用海洛
    因三次之犯行係屬集合犯之包括一罪，容有未洽（臺灣高等
    法院臺中分院九十五年度上訴字第二三六六號刑事判決意旨
    參照）。
  (3)再被告於如事實欄(1)至(3)所示時間為警採集之尿液，經送檢
    驗之結果，均呈海洛因代謝物嗎啡之陽性反應，有詮昕科技
    股份有限公司出具之濫用藥物尿液檢驗報告三件在卷可稽，
    足認被告之自白與事實相符。此外，復有臺灣彰化地方法院
    檢察署刑案資料查註紀錄表、臺灣高等法院被告前案紀錄表
    、在監在押全國紀錄表各一份在卷可考，本件事證明確，被
    告前開施用海洛因三次之犯行，均洵足認定。
三、按海洛因係毒品危害防制條例所定之第一級毒品，不得非法
    施用。核被告如事實欄(1)至(3)所示施用海洛因各一次之行為
    ，均係犯毒品危害防制條例第十條第一項之施用第一級毒品
    罪。其各次為供施用第一級毒品而持有該級毒品之低度行為
    ，均各應為施用之高度行為所吸收，不另論罪。又被告上開
    三次施用海洛因之犯行，犯意各別，行為互殊，應予分論併
    罰（公訴人起訴書認係屬集合犯之包括一罪關係，尚有誤會
    ，理由已詳述如前）。再被告前曾於九十二年十二月三十一
    日，因連續施用第一級毒品案件，經本院以九十二年度訴字
    第一四一一號判處有期徒刑十月在案，並於九十三年二月十
    三日確定，入監後已於九十四年三月六日縮刑期滿執行完畢
    ，有臺灣彰化地方法院檢察署刑案資料查註紀錄表、臺灣高
    等法院被告前案紀錄表各一份在卷可考，其於五年以內故意
    再犯本件有期徒刑以上之三罪，均為累犯，各應依刑法第四
    十七條第一項之規定加重其刑。爰審酌被告之素行、犯罪之
    動機、目的、施用毒品係戕害自身健康、手段、所生危害及
    其犯罪後之態度等一切情狀，就其上開施用海洛因三次之犯
    行，分別量處如主文所示之刑，並定其應執行之刑為有期徒
    刑一年三月，以示懲儆。
據上論斷，應依刑事訴訟法第二百七十三條之一第一項、第二百
九十九條第一項前段，毒品危害防制條例第十條第一項、第二十
三條第二項，刑法第十一條前段、第四十七條第一項、第五十一
條第五款，判決如主文。
本案經檢察官吳芙如到庭執行職務
中    華    民    國  九十六  年    七  月    六      日
                  刑事第八庭    法  官  李雅俐
以上正本證明與原本無異。
如不服本判決，應於判決送達後十日內，向本院提出上訴狀（須
附繕本）。
中    華    民    國  九十六  年    七  月    六      日
                                書記官  陳秀娟
附錄論罪科刑法條：
毒品危害防制條例第十條第一項：
施用第一級毒品者，處六月以上五年以下有期徒刑。
